【裁判字號】    87,訴,480
【裁判日期】    891129
【裁判案由】    分割共有物
【裁判全文】
臺灣雲林地方法院民事判決  八十七年度訴字第四八○號
    原      告  丁  ○
    訴訟代理人  庚○○
    被      告  己  ○
    訴訟代理人  戊○○○
                辛○○
    被      告  甲○○
    訴訟代理人  乙○○
    被      告  壬○○
    被      告  子○○
    被      告  丙○○
    被      告  癸○○
    右四人共同
    訴訟代理人  黃俊仁律師  住雲林縣北港鎮○○路三十五號三樓
右當事人間請求分割共有物事件，本院判決如左：
    主    文
兩造共有坐落雲林縣元長鄉○○段三九八號，旱地，面積○．二五五一五七公頃；及
同段四二○號，建地，面積○．一五○九一七公頃，准予合併分割，其方法如附圖丁
案所示：
Ａ部分面積○．○六六七九六公頃分歸原告丁○取得。
Ｂ1 部分面積○．○六四一一二公頃、Ｂ2 部分面積○．○○二六七六公頃，分歸被
告己○取得。
Ｃ部分面積○．○五○一○一公頃分歸被告癸○○取得。
Ｄ部分面積○．○五○○九三公頃分歸被告子○○取得。
Ｅ部分面積○．○五○一○五公頃分歸被告壬○○取得。
Ｆ1 部分面積○．○○四三一九公頃、Ｆ2 部分面積○．○四五七七三公頃，分歸被
告丙○○取得。
Ｇ1 部分面積○．○一四七四八公頃、Ｇ2 部分面積○．○五二○四六公頃，分歸被
告甲○○取得。
Ｈ1 部分面積○．○○四九八八公頃、Ｈ2 部分面積○．○○○三一七公頃，為私設
巷道，由兩造按原應有部分比例保持共有，以供通行之用。
訴訟費用由兩造按原應有部分比例負擔。
    事    實
甲、原告方面：
  一、聲明：求為判決分割。
  二、陳述：
   （一）兩造共有坐落雲林縣雲林縣元長鄉○○段三九八號，旱地，面積○．二五
         五一五七公頃；及同段四二○號，建地，面積○．一五○九一七公頃，共
         有人間未約定不得分割，土地亦無不能分割情事，惟原告與被告無法達成
         協議分割，為充分利用土地，故訴請裁判分割。
   （二）依照共有人佔有之現狀，被告己○佔有之位置未面臨馬路，有必要為己○
         及其他共有人設置一條巷道。通路面積可以協調，按照政府規定，絕無浪
         費可言，路寬五公尺方符合一般之使用，且應由兩造共同負擔巷道面積，
         才比較公平，請依丁－更正案分割。
  三、證據：提出地籍圖謄本、土地補償價格協議書各一件、及土地登記簿謄本二件
      為證。並聲請勘驗現場及測量。
乙、被告方面：
  壹、被告壬○○、子○○、癸○○、丙○○部分：
     一、聲明：同意分割。
     二、陳述：
     （一）本件依共有人佔有之現狀分割，且不要影響二層以上之建築物。
     （二）另依建築基地法定空地分割辦法，及建築管理辦法規定，如預留道路因
           僅供己○一人使用，其應具有獨立之出入口，因此預留通路應由己○負
           擔，或由同一支系之甲○○等人共同負擔。
     （三）上開預留巷道深度未達二十公尺，只要有三公尺寬度即符合法令規定，
           為此請求依丙－更正案分割。
     三、證據：提出建築基地法定空地分割辦法一件為證。
  貳、被告己○部分：
     一、聲明：同意分割。
     二、陳述：
     （一）依據非都市土地使用管理規則，及實施區域計劃地區建築管理辦法，持
           分在裡面之出入巷道，路寬應為六公尺，且出入巷道應考慮消防車、混
           凝土車、農作物運輸車、及申請建築容積率等問題。
     （二）依實施區域計劃地區建築管理辦法第十一條規定：基地內以私設通路為
           禁出道路之建築物總樓地板面積在一○○○平方公尺以上者，通路寬度
           為六公尺。
     （三）而依容積率百分之二百四十規定，兌樓地板面積為六六七．八八平方公
           尺乘以二．四，等於一六○二．九一二平方公尺，以超出一○○○平方
           公尺，其出入巷道寬度應為六公尺。
     三、證據：提出實施區域計劃地區建築管理辦法、非都市土地使用管理規則節
         本各一件為證。
  參、被告甲○○部分：
     一、聲明：同意分割。
     二、陳述：請依佔有現狀分割，不要拆到期圍牆，同意以丁－更正案分割。
    理    由
一、原告主張之事實業據提出系爭土地之登記簿謄本二件，及地籍圖謄本一件為証，
    且經本院會同雲林縣北港地政事務所測量人員勘測現場，並有土地複丈結果圖說
    在卷足按。而系爭土地依物之使用目的非不能分割，兩造亦無不得分割之約定，
    只因兩造對於分割方法未能達成協議，而訴請裁判分割，核無不當，自應准許。
二、兩造對於合併分割之意旨不爭執，惟對於預留巷道之寬度為三公尺、五公尺或六
    公尺？及該巷道應由己○單獨負擔，或由兩造共同負擔？共有人間有爭議。
三、查兩造佔有系爭共有地之情形為：原告丁○位於東北邊；被告己○位於丁○之下
    方；被告壬○○、子○○、癸○○、丙○○則位於系爭土地之西北及東南方；被
    告甲○○位於南邊；西邊中間為空地。而系爭共有地之北、西、南邊均面臨馬路
    （鄉○○路），只有被告己○佔有之位置沒有面臨馬路等情，經本院會同北港地
    政事務所測量員履勘現場屬實，有勘驗筆錄及複丈成果圖在卷足按。
四、因為兩造均希望按照個人佔有之現狀分割，所以必須為沒有面臨馬路之共有人己○預留通道，以便與馬路聯絡，且該預留巷道如果由己○單獨負擔，則其分配之
    土地能做為建築使用之部分即會減少，而其他共有人則無此問題，對己○而言，
    有失公平，因此該預留巷道應由兩造按原應有部分比例保持共有，以平均負擔巷
    道面積之損失。且該預留巷道既供通行之用，其使用目的即屬確定，原則上共有
    人不應該再有爭執。
五、至於該預留巷道究竟以多寬為適當？被告己○要求為六公尺，原告丁○、甲○○
    要求為五公尺，被告壬○○、子○○、癸○○、丙○○要求為三公尺，本院認為
    系爭共有土地所面臨之鄉○道路不甚寬闊，因此預留巷道之合理寬度，應以被告
    己○在一般情形下蓋房屋時，依有關建築法令規定可以申請建照為考量點，易言
    之，既符合法令規定，又不浪費共有人之土地。而依據建築技術規則之規定，基
    地內私設通路長度在十公尺以上未滿二十公尺者，其寬度為三公尺；長度大於二
    十公尺者，其寬度為五公尺。本件私設通路長度約十八公尺（成果圖比例尺五○○分之一，以三角測量尺測約十八公分，每一公分為實際長度一公尺），依照上
    開說明，其寬度為三公尺即可。
六、被告壬○○、子○○、癸○○、丙○○請求依丙－更正案分割，而依該方案計算
    巷道長度為略超過二十公尺。被告己○則引用建築物總樓地板面積在一○○○平
    方公尺以上者，通路寬度為六公尺之規定，然查己○分得之土地為六六七．八八
    平方公尺，約二○二坪，而一○○○平方公尺之總樓地板，約三○二．五坪，按
    照一般蓋約六、七十坪三層樓房，可以蓋四、五間之多，因此本院認為預留巷道
    寬度以三公尺為適當，爰採用丁案為分割方法。
七、本件係因分割共有物而涉訟，被告之行為可認按當時之訴訟程度為伸張或防禦權
    利所必要，故由勝訴之原告亦負擔一部訴訟費用，併此敘明。
八、結論：原告之訴為有理由，依民事訴訟法第七十八條、第八十一條第二款、第八
    十五條第一項但書判決如主文。
中      華      民      國    八十九    年     十一     月    二十九    日
                                臺灣雲林地方法院民事第一庭
~B法      官  蕭守田
右為正本係照原本作成。
如對本判決上訴，須於判決送達後廿日內向本院提出上訴狀。(須附繕本)
中      華      民      國    八十九    年     十一     月    二十九    日
~B法院書記官  張義雄


司法院資訊處製作；財團法人民間司法改革基金會備份。
